【裁判字號】    97,家訴,22
【裁判日期】    970930
【裁判案由】    回復繼承權等
【裁判全文】
臺灣臺北地方法院民事判決             97年度家訴字第22號
原      告  甲○○
            乙○○
上二人共同
訴訟代理人  陳智義律師
複代理人    徐立信律師
            龔君彥律師
被      告  戊○○
訴訟代理人  林玠民律師
上列當事人間回復繼承權等事件，本院於民國97年9月15日言詞
辯論終結，判決如下：
    主      文
原告之訴及假執行之聲請均駁回。
訴訟費用由原告負擔。
    事實及理由
一、原告主張：
  (一)原告係徐銘譚之子女，被告則為徐銘譚之配偶，亦為原告之
    繼母，徐銘譚於民國95年1月10日死亡，兩造均為徐銘譚之
    繼承人。因徐銘譚於生前立有自書遺囑一份交由被告保管，
    其上載明將系爭不動產即臺北市○○區○○段一小段00002
    之00002土地，持分285/24000，暨其上坐落之門牌號碼「臺
    北市松山區○○○路190巷8號4樓」土地建物，分別由原告
    各持有1/2，豈知被告明知有此遺囑卻拒不依遺囑辦理繼承
    登記，獨自一人要求地政機關以公同共有之方式辦理繼承登
    記，侵害繼承人之權益。
  (二)按我國民法係採當然繼承與包括繼承主義，繼承人自繼承開
    始時繼受被繼承人一身專屬以外之一切財產上權利、義務（
    民法第1147、1148條參照）。從而共同繼承人中一人或數人
    ，排除其他共同繼承人之繼承權，而占有、管理遺產之情形
    ，除得本於所有權人之身分行使物上返還請求權外，依據民
    法第1146條規定，繼承權被侵害者，繼承人或其法定代理人
    得請求回復之。又繼承回復請求權係指正當繼承人請求確認
    其繼承資格及回復繼承標的之權利而言。今被告不依遺囑辦
    理登記，自認就系爭不動產有繼承權，並為公同共有之繼承
    登記已如前述，業已侵害原告之繼承權，同時妨害渠等所有
    權之行使，自得請求返還。就伊登記公同共有部分，同時係
    無法律上之原因受有登記之利益，原告依民法第179條之規
    定，亦主張塗銷之。
  (三)依證人丁○○及丙○○之證述，徐銘譚生前有書寫系爭遺囑
    ，分別寄予好友己○○、丁○○及丙○○，被告知悉徐銘譚
    立有遺囑，並不爭執其真正，亦曾委託其兄梁少邕於95年3
    月15日寄發存證信函予原告甲○○，表明願遵照被繼承人徐
    銘譚於85年3 月24日所立之遺囑執行等語，足見確有其事。
    關於徐銘譚之「自書遺囑」，此物依法為全體繼承人繼承，
    被告有交出該遺囑予全體繼承人之義務，被告應交予全體共
    有人。
  (四)聲明：
    1.被告應將臺北市松山地政事務所95年9月26日登記，以繼
      承為原因，就坐落臺北市○○區○○段一小段0000-0000
      地號土地上之同小段4456建號建物，即門牌號碼臺北市松
      山區○○○路190巷8號4樓、鋼筋混凝土造12層樓房第4層
      （面積共計112.16㎡）與共同部分同段小段4502建號面積
      6,848.41㎡持分285/24000 ，為戊○○公同共有之登記塗
      銷。
    2.被告應將徐銘譚於89年3月24日書寫之自書遺囑交還全體
      共有人。
    3.原告願供擔保請准宣告假執行。
二、被告辯稱：
  (一)兩造均為被繼承人徐銘譚之繼承人。被告與徐銘譚於82年結
    婚後，即僅被告與徐銘譚二人居住一起，平日生活均由被告
    照料。在徐銘譚於95年1月10日過世後，原告二人為取得高
    於應繼分之財產，遲遲不願配合辦理相關繼承手續，且恣意
    興訟，除本件訴訟及原告所自承之刑事偵查外，尚有於鈞院
    民事法庭之另一件訴訟（原告業已敗訴確定）。被告為免遲
    誤遺產稅申報期間而遭裁罰，故自行辦理遺產繼承等相關程
    序，原告二人本於應繼分之權利均無任何影響，此有財政部
    臺北市國稅局核發之遺產稅繳清證明書可稽。
  (二)關於原告所提徐銘譚之「自書遺囑」，因原告自始至終無法
    提出正本，故被告否認其真正，亦否認此份文件正本為被告
    持有乙事。而原告連遺囑正本皆無法提出，遑論證明遺囑之
    存在及內容，原告不思舉證證明，卻濫用被告之善意，自被
    告之兄發送之存證信函內容斷章取義，曲解被告之真意，益
    顯原告所述不實。
  (三)又原告所聲請傳訊之證人丙○○及丁○○均證稱未親見遺囑
    內容，亦未親見遺囑之原本，其二人證述之內容均屬傳聞之
    二手資訊，此二手資訊之內容自無由作為依憑，尤其對於遺
    囑如此事關重大之事。證人於刑事案件審理中之陳述亦同此
    內容。而證人丁○○曾到庭證稱從被繼承人處親口確認此原
    證一之文件「作廢」，則系爭遺囑之效力早已不存在，原告
    有何理由對此作廢之文件主張任何權利？
  (四)末按民法第1187條規定：「遺囑人於不違反關於特留分規定
    之範圍內，得以遺囑自由處分遺產。」原告請求將幾乎遺產
    之全部移轉為其二人獨有，亦顯然違反法律關於特留分之規
    定，於法不合。原告之訴顯無理由。
  (五)聲明：
    1.原告之訴駁回。
    2.如受不利判決，願供擔保請准免為假執行。
三、兩造不爭執事項：
  (一)兩造之被繼承人徐銘譚於於95年1月10日過世。
  (二)被繼承人徐銘譚遺產之一，「臺北市○○區○○段一小段
    0000-0000地號土地上之同小段4456建號建物，即門牌號碼
    臺北市松山區○○○路190巷8號4樓、鋼筋混凝土造12層樓
    房第4層（面積共計112,16㎡）與共同部分同段小段4502建
    號面積6,848.41㎡持分285/24000」，係被告以公同共有方
    式，以繼承為原因辦理登記完成。
四、兩造爭執事項：
  (一)被繼承人徐銘譚生前是否立有自書遺囑？
  (二)被告得否就系爭不動產基於繼承地位取得所有權？
  (三)系爭遺囑正本是否於被告處，被告應交還予全體共有人？
五、本院得心證之理由：
  (一)按「當事人主張有利於己之事實者，就其事實有舉證之責任
    」、「私文書應由舉證人證明其真正」，民事訴訟法第277
    條、第357條前段定有明文；又「私文書之真正，如他造當
    事人有爭執者，則舉證人應負證其真正之責」，最高法院47
    年台上第1784號判例可參；「民事訴訟如係由原告主張權利
    者，應先由原告負舉證之責，若原告先不能舉證，以證實自
    己主張之事實為真實，則被告就其抗辯之事實即令不能舉證
    ，或其所舉證據尚有疵累，亦應駁回原告之請求」，此亦有
    最高法院17年上字第917號判例可參。
  (二)遺囑為遺囑人為使其最後意思，於其死後發生法律上效力，
    依法定方式所為無相對人之單獨行為。本件原告主張依被繼
    承人徐銘譚生前所立之自書遺囑，系爭不動產分別由原告各
    持有1/2，然被告卻向地政機關為兩造公同共有之繼承登記
    ，故其繼承權受有侵害等情，惟被告抗辯原告並無提出系爭
    遺囑之正本，僅提影本證明，故否認系爭遺囑形式上之真正
    等語。查原告起訴所據之系爭遺囑皆為影本，而系爭遺囑為
    原告所提出之文書證據方法，且若系爭遺囑為真正，則依遺
    囑內容原告可分別共有系爭不動產各1/2應有部分，故系爭
    遺囑之真正乃屬對原告有利之事實，今被告否認系爭遺囑形
    式上之真正，原告自需就系爭遺囑為真正之事實負舉證責任
    。
  (三)查，證人丙○○證稱曾收到被繼承人徐銘譚生前寄送之遺囑
    ，並於被繼承人徐銘譚死亡後始在兩造律師面前拆封，惟信
    封內之遺囑亦是影印本，並非原本等語（見本院97年6月23
    日言詞辯論筆錄）；再查，證人丁○○證稱其亦有收到被繼
    承人徐銘譚所寄送之遺囑，但其並沒有打開信封過，且該信
    封在搬家時遺失，其沒有看過遺囑原本等語（見同日言詞辯
    論筆錄），由上足徵系爭遺囑是否為真正，即有疑義。復查
    ，原告雖稱被告曾交付系爭遺囑影本於證人丁○○，且訴外
    人梁少邕即被告之兄曾受被告委託於95年3 月15日寄發存證
    信函予原告甲○○，表明「我們要尊重徐大哥於民國89年3
    月24日所立之遺囑，並願遵照執行」，足見被告早知有系爭
    遺囑等語，惟被告辯稱係兩造在進行協調時，原告提出系爭
    遺囑影本，被告才第一次見到該份文件，且被告亦表明若確
    實有系爭遺囑存在，被告願予尊重，故其兄才會依此發存證
    信函等語置辯。查原告無法提出系爭遺囑之原本，被告亦否
    認系爭遺囑影本之真正，是原告未能就系爭遺囑形式上之真
    正舉證釋明，自不能為其有利之認定。按繼承人有數人時，
    在分割遺產前，各繼承人對於遺產全部為公同共有，民法第
    1151條定有明文，今原告無法證明確有系爭遺囑之存在，故
    在分割遺產前，原告自不得依此請求被告塗銷系爭不動產之
    公同共有登記。
  (四)末查，原告主張被告持有系爭遺囑原本，亦為被告否認。被
    繼承人徐銘譚生前是否有所立有自書遺囑，原告並無從證明
    之，已如前述，原告自不得請求被告交付系爭遺囑於全體共
    有人。
六、綜上所述，原告提起本訴求為如其聲明所示之判決，為無理
    由，應予駁回。原告既受敗訴之判決，其假執行之聲請即失
    所附麗，應併予駁回。
七、本件事證已臻明確，兩造其餘主張陳述及所提證據，經本院
    斟酌後，認與判決結果不生影響，均無庸一一詳予論述，附
    此敘明。
八、據上論結，本件原告之訴為無理由，依民事訴訟法第78條，
    判決如主文。
中    華    民    國    97    年    9    月    30     日
                          家事庭法  官  李莉苓
如對本判決上訴，須於判決送達後20日內向本院提出上訴狀。
以上正本係照原本作成。
中    華    民    國    97    年    10    月    1     日
                                書記官  王子方


司法院資訊處製作；財團法人民間司法改革基金會備份。
